臺灣高等法院刑事判決　　　　　　　　　　　　　　九十一年度交上訴字第九０號
　　上　訴　人　臺灣台北地方法院檢察署檢察官
　　被　　　告　甲○○
右上訴人因被告公共危險等案件，不服臺灣台北地方法院八十九年度交訴字第一二一
號，中華民國九十一年三月二十二日第一審判決（起訴案號：臺灣台北地方法院檢察
署八十九年度偵字第二二七八號）提起上訴，本院判決如左：
    主  文
上訴駁回。
    理  由
一、公訴意旨略以：被告甲○○係三重汽車客運股份有限公司（下稱三重客運）之司
    機，平日以駕駛營業大客車運送乘客為業，為從事駕駛業務之人，於民國八十八
    年十二月三日下午，駕駛動力交通工具即三重客運公共汽車三○六路車牌號碼二
    Ｕ–○七一號營業大客車，沿臺北市○○○路公車專用道由西向東方向行駛，迄
    同日下午六時五十五分許，途經南京東路與寧安街交岔口時，明知汽車行近行人
    穿越道前，應減速慢行，遇有行人穿越時，無論有無交通警察指揮或號誌指示，
    均應暫停讓行人先行通過，而依當時情形，又非不能注意及此，竟疏未注意即貿
    然穿越交岔路口直行，致其所駕駛之營業大客車撞及在行人穿越道上行進中欲穿
    越南京東路往北方向之被害人何竹青，何竹青受此撞擊後倒地遭營業大客車輾壓
    胸部，致臟器自腹腔等脫出當場死亡，被告於肇事後，仍駕車逕自逃逸，因認被
    告甲○○涉有刑法第二百七十六條第二項之業務過失致人於死罪嫌及同法第一百
    八十五條之四駕駛動力交通工具肇事致人死亡而逃逸罪嫌等語。
二、公訴人認被告涉有刑法第二百七十六條第二項、第一百八十五條之四等罪嫌，無
    非以右揭事實，業據臺北市政府警察局松山分局查證甚詳，且有證人丙○○、許
    營賢、張騰元於偵查時結證在卷，並有道路交通事故調查報告表、交通事故談話
    紀錄表、道路交通事故補充資料表、查訪記錄、相驗筆錄、驗斷書、相驗屍體證
    明書、勘驗照片附卷足稽，又經內政部警政署刑事警察局對被告實施測謊時，對
    於詢及有無擦撞到何竹青及有無見到何竹青陳屍地上等問題，均呈不實反應等為
    論據。訊據被告堅決否認有業務過失致人於死及肇事後逃逸等犯行，辯稱：當時
    駕駛營業大客車行經臺北市○○○路、寧安街交岔口，見前車大幅度閃出公車專
    用道，乃跟隨閃避後，見路中躺有一人，始知發生車禍，並無撞及被害人致死之
    事等語。
三、按犯罪事實應依證據認定之，無證據不得推定其犯罪事實，為刑事訴訟法第一百
    五十四條所明定。經查：
（一）被害人於八十八年十二月三日下午六時五十五分許，在南京東路與寧安街交岔
      口時，遭車輾壓死亡，固有道路交通事故調查報告表、交通事故談話紀錄表、
      道路交通事故補充資料表、查訪記錄、相驗筆錄、驗斷書、相驗屍體證明書、
      勘驗照片在卷可稽。惟依臺北市政府警察局松山分局查訪記錄所示，該局查訪
      結果，均查無直接目睹事發當時之人。則依上開道路交通事故調查報告表等事
      證，自無從認定被告為本件肇事之人。
（二）證人張騰元於警訊中證稱：我搭乘大有三０七公車，沿南京東路西向東行駛，
      至育達商職站（即南京東路、寧安街口）下車。我下車點離南北向斑馬線還停
      有二至三部的公車，然後我就沿公車站台欲走至斑馬線，當時那名死者走在我
      之前（由何車輛下車不詳），我們一起走到斑馬線前。死者在前，我在後，因
      為我要左轉至南京東路北面，所以我看了右邊的號誌（寧安街口），那時寧安
      街口的號誌（南北向）已變為紅燈，我就停下腳步等綠燈亮才左轉。這時這名
      死者走到斑馬線前，好像都沒看到號誌，就直接左轉，我覺得很危險，所以特
      別注意其是否安全無事，被害人左轉後第一部公車見東西向變綠燈即起步駛去
      ，該公車剛通過斑馬線，我就無看到被害人，我再往右前方看，才發現被害人
      已躺在斑馬線前五公尺處。案發當時，公車靠站等候綠燈的順序，第一部是大
      型公車，顏色大概是綠色的；第二部好像是一部中型巴士六０四路；我搭的台
      北客運三０七好像是第三部，我不敢確定（見偵查卷第八至十頁）。及至偵查
      中證稱：我無法確定是哪一輛公車撞的，但一定是綠燈起步的第一部公車撞倒
      被害人的，且應該是車身後有綠色線條的公車撞的。（見偵查卷第四十八至五
      十頁）。迨至原審訊問時，證人張騰元所稱雖與警訊證詞相符，然亦同時證稱
      ：我並未記下第一輛公車車號，因當時天暗，我只注意到死者，而未注意到肇
      事車輛（原審卷第五十七頁、第六十七頁正面）。則證人張騰元固於警訊、偵
      查中指證應係綠燈啟動後之第一輛公車撞及被害人，然於偵查中坦承無法確定
      肇事公車，復於原審結稱未記下肇事之車號，自無法以證人張騰元證言認定肇
      事車輛為被告所駕駛。
（三）證人丙○○（即當日駕駛臺北客運營業大客車之司機）於警訊中證稱：我於案
      發當日行經南京東路與寧安街口時，當時我是跟在一部三重客運三０六號公車
      後面，該車為新車，當時該車為了要閃躲前面物體，有大角度的閃躲，當時我
      不曉得他在閃躲何物，但當我再靠近時，就發現有一名老太太遭車子輾過，躺
      在那邊。我與那部三重客運三０六公車行經上開路段時，號誌燈為綠燈，我是
      跟在三重客運三０六號公車後面，當時我們都有上下乘客，直到上下乘客完後
      ，號誌變紅燈，而三重客運三０六號公車啟動，我也跟在後面，號誌是綠燈，
      但該客運啟動後約五秒時，我看到他為了閃躲東西而有大角度的閃躲，等我靠
      近時看見地下已躺一名老太太，當時我與他的距離約一公尺左右。當時該三重
      客運三０六號公車在閃躲時，因剛起步，時速差不多十公里左右。我無法確定
      死者是被該三重客運三０六號公車所撞。我發現死者時他就已經死了。我不知
      道我前方三重客運三０六號公車之車牌號碼為何（見偵查卷第十一至十三頁）
      。及至偵查中證稱：當日係尾隨於被告所駕駛之營業大客車之後通過肇事路口
      ，我有看到前面之三重客運在閃東西，若三重客運有壓到死者，該車應會晃一
      下，但我沒有看到車子在晃等語（見偵查卷第四十六頁背面）。及至本院調查
      時證稱：我是台北客運六○四路公車司機，車禍當時我跟在被告三○六公車的
      後面。當時我看到被告公車採取大角度閃避，他閃過後，我覺得很奇怪，於是
      我也跟著閃，在我車子靠近障礙物時，我往下看才知道有一個人躺在那裡。被
      告公車閃避障礙物時，被告前面有其他車輛，當時正值下班時間，被告公車的
      前面有很多公車，那些公車也跟著閃避障礙物（見本院九十一年七月二日訊問
      筆錄）。依證人丙○○所稱，丙○○係駕駛大客車緊隨被告大客車後方，被告
      大客車前另有其他公車，因被告大幅度閃出公車專用道，乃跟隨閃避，後見路
      中躺有一人，始知有發生車禍之事，並無見及被告大客車有撞及被害人，自不
      得為被告論罪之依據。
（四）證人許營賢（即當日駕駛臺北客運營業大客車之司機）於警訊中證稱：當時我
      在南京東路、寧安街口上下乘客畢，欲啟動向前時，發現前車（三重客運）行
      駛緩慢，並偏離公車專用道向外車道（路邊）行駛，當我駕駛公車道路口時，
      即已發現有人倒臥在道路斑馬線中間。我在該路口上下乘客時，在我前方有二
      輛公車同時駐停，在我的前方，是一部台北客運六０四號線，中型巴士車號為
      ０一七，英文字母不知曉，最前面即第一部為三重客運三０六號線公車，車號
      僅知道為０七一，我則排在第三輛，我無法確定是否為三０六號線，但確定是
      三重客運。我之所以會詳記二車車號，是因我覺得最前頭公車（三重客運）行
      進緩慢，遂記下車號，以便詢問發生何事，因我看不見發生何事，且該三重客
      運三０六號公車前面並沒有前車阻擋，所以好奇及職業本能記下來車號０一七
      ，同時我前車六０四號台北客運中型巴士車號為０一七，正好與三重客運車號
      相反，才記下車號。當時我不知道有車禍發生，直至行經路口時，才看見有婦
      人被車撞及，我並未看見肇事車輛（見偵查卷第十四至十五頁）。及至偵查中
      證稱：當日係在被告所駕駛之營業大客車之後通過肇事路口，被告是第一部車
      ，我是第三部，前面二部車行駛緩慢，好像在閃東西等語（見偵查卷第四十六
      頁背面）。依證人許營賢所稱，許營賢係駕駛大客車行駛證人丙○○及被告大
      客車之後，當時僅見丙○○與被告之大客車行速緩慢，及偏離公車專用道行駛
      之事，自不得為被告不利之依據。
（五）按測謊鑑定，係依一般人在說謊時，會產生遲疑、緊張、恐懼、不安等心理波
      動現象，乃以科學方法，由鑑定人利用測謊儀器，將受測者之上開情緒波動反
      應情形加以紀錄，用以判別受測者之供述是否真實。故測謊鑑定，倘鑑定人具
      備專業之知識技能，復事先獲得受測者之同意，所測試之問題及其方法又具專
      業可靠性時，該測謊結果，如就否認犯罪有不實之情緒波動反應，雖不能採為
      有罪判決之唯一證據，但非無證據能力，仍得供裁判之佐證。至其證明力如何
      ，事實審法院自得依職權自由判斷之（最高法院八十八年台上字第五０三八號
      判決參照）。依上開判決所示，測謊結果僅得為犯罪之佐證，不得以之為論罪
      之唯一依據。本件被告於實施測謊時，對詢及有無擦撞到何竹青及有無見到何
      竹青陳屍地上等問題之回答，均呈說謊反應，有內政部警政署刑事警察局函在
      卷為憑。該測謊結果，固得為被告不利之認定。然依卷內事證，既無直接證據
      證明被告有撞及被害人致死之事實，自不得以測謊結果資為被告有罪之唯一依
      據。
（六）證人乙○○（即搭乘被告所駕駛三○六路公共汽車之乘客）於原審證稱：當日
      我搭乘被告所駕駛之公車到松山車站轉車回基隆，我站在司機座右側投幣箱旁
      邊臉朝前方，被告駕駛的公車前方還有其他公車，行經南京東路與寧安街交岔
      口前，看到前方路口地上有個東西，我以為是一塊布，迨車輛駛近後，才看到
      是一個人，頭部及附近都是血，被告將方向盤右轉從旁邊繞過去，沒有從地上
      那位婦人身上壓過去，我看得很清楚，被告在繞過去後就問附近乘客說剛才有
      無看到什麼東西，很多人都說看到是人，被告看我穿著制服，就拿一枝筆及紙
      要我留下姓名及聯絡電話，我就寫下姓名及學校，並答應作證（見）等語。及
      至本院調查時證稱：案發當時我看到前面有一塊布鋪在地上，我不知道有人躺
      在布裡面，我覺得很奇怪為何前面的公車都繞過那條布，後來三○六路公車司
      機一直問前面那是什麼東西，他也跟著前面的車子繞過去，當繞過去時才發現
      是一個人躺在布下方。當時我是站著的，我站在投票箱的旁邊，我看到前面有
      公車繞過前方的布包，我搭的公車也跟著繞，後來才發現布包的是死人。因當
      時我站在公車最前面而且穿學校制服，被告有問我可不可以出面幫他當證人，
      我認為事實就是如此，既然他要我出面幫他當證人，我是不會拒絕的。我能確
      定三○六公車繞過去時沒有壓到人（見本院九十一年七月二日訊問筆錄）。迨
      至本院審理經辯護人及檢察官進行交互詰問時仍證稱：案發當時，我確定我是
      站在投票箱處。我看到的那塊布，公車繞過去時才發現是人。被告的公車是跟
      著前面的公車一起繞過去的。我無印象前面的車子是哪一家的公車。被告公車
      當時原本是直行，到現場才繞過去。該公車繞過去時無接觸到布條之人。被告
      所開三重客運三○六路公車繞過死者時確定無接觸到死者。因在車上當時我沒
      有看到他壓到人，他才要求我寫我的姓名、住址及電話等資料給他，請我幫他
      作證，因我當時穿制服是個學生，我認為應該挺身幫他作證。被告是在他繞過
      死者後，在下一站要求在場人幫他作證的。本件車禍發生以前我不認識被告。
      不是被告聯絡我出庭作證的，而是松山分局的警察於事發後兩天主動到學校找
      我，請我出來作證（見本院九十一年八月十五日審理筆錄）。按證人乙○○與
      被告素不相識，僅因偶然搭乘被告駕駛之公車，並目睹被告駕車行經肇事路段
      之經過，始應被告要求留下聯絡姓名（學校），並係警員主動走訪出庭作證，
      所稱被告大客車確無輾壓被害人，自屬可信。
四、綜上所述，公訴人所舉之事證，均不足以證明被告為本件肇事之人。而經原審及
    本院依職權傳訊目擊證人乙○○復明確指證被告駕駛大客車並無撞及被害人致死
    之事，此外即查無證據足認被告確有被訴之罪行。
五、原審調查結果，認被告不構成犯罪，而為無罪之諭知，並無違誤。公訴人上訴以
    ：（一）證人張騰元雖未記下肇事車號，然於原審時證稱：一定是當時紅燈起步
    之第一部車撞倒被害人等語，原審自應調查被告是否即為該第一輛公車。（二）
    被告對於案發行駛前方之車輛，於偵查中供稱係一輛臨時插入之遊覽車，於原審
    卻稱前方有公車及臨時插入之遊覽車，先後不一，自應調查被告大客車起步之排
    位順序。（三）原審法院曾於九十年八月十六日函請法務部法醫研究所鑑定扣案
    毛髮（一根有毛囊細胞，四根沒有毛囊細胞）及指、掌紋是否與被害人有所關聯
    ，原審未審酌鑑定結果，自有未當。（四）證人乙○○於原審證稱：被告並未壓
    過被害人等情，然證人對被告前方車輛為公車或遊覽車之陳述，與被告所述不一
    ，自有再度傳訊證人乙○○出庭之必要。（五）車禍案件在沒有目擊證人或直接
    證據情況下，間接證據即扮演重要角色，原審對被害人現場遺留跡證之相關鑑定
    結果，證人張騰元所述綠燈起步第一輛公車之整體特徵，證人即尾隨被告後方之
    公車司機許營賢、丙○○證述前方車輛情形及數量，及被告所述起步順序是否可
    信等，原審對此等證據及其相互關聯，未詳加調查，亦有未合等語。惟證人張騰
    元既未記下第一部車之車號，自無從查明該車是否被告駕駛。而被告供稱前方車
    輛情形不一，或與證人乙○○證述不符，均與被告有無撞及被害人死亡無涉。再
    證人乙○○於本院調查、審理時明確證稱被告並無撞及被害人，自得為被告有利
    之認定。又本件警員係於台汽客運ＦＤ－三六０號中興號巴士保險桿左側發現有
    手掌掌紋，經送請內政部警政署刑事警察局鑑定結果認：送鑑現場掌紋照片乙張
    ，因紋線模糊不清、特徵點不足，無法比對，有內政部警政署刑事警察局八十八
    年十二月三十日（八八）刑紋字第一四０三八三號函在卷為憑。另原審將該ＦＤ
    －３６０號保險桿上採取之五根毛髮與被害人所戴之假髮，函請法務部法醫研究
    所鑑定結果認：送鑑之疑似有毛囊之毛髮應為假髮，故無法比對ＤＮＡ。根據目
    視及以實體顯微鏡和掃瞄電子顯微鏡進行外表型態特徵觀察結果，及Ｘ射線能譜
    分析法進行主要元素分析結果，無法排除送鑑疑似毛髮樣品來自送鑑假髮的可能
    性，亦有（九０）法醫所醫鑑字第一０三五號鑑定書在卷可憑（見原審卷第一一
    九至一二四頁）。則該送請法醫研究所及刑事警察局鑑定掌紋及毛髮，並非採自
    被告車輛，縱鑑定結果認：無法排除送鑑疑似毛髮樣品來自送鑑假髮的可能性，
    亦僅係該ＦＤ－３６０大客車駕駛有無涉案，核與被告有無本件過失致死等罪責
    無涉。原審未加審酌，自無不當。足見公訴人上訴，猶指被告犯罪，為無理由，
    應予駁回。
據上論斷，應依刑事訴訟法第三百六十八條，判決如主文。
本案經檢察官陳明光到庭執行職務。
中     華      民     國    九 十 一    年      八      月   二 十 九   日
                              臺灣高等法院交通法庭
                                  審判長法  官  陳  祐  輔
                                        法  官  蔡  國  在
                                        法  官  陳  國  文
右正本證明與原本無異。
檢察官如不服本判決應於收受送達後十日內向本院提出上訴書狀，其未敘述上訴之理
由者並得於提起上訴後十日內向本院補提理由書（均須按他造當事人之人數附繕本）
。
                                        書記官  蔡  棟  樑
中     華      民     國    九 十 一    年      八      月   二 十 九   日
